【裁判字號】    99,簡上,30
【裁判日期】    990520
【裁判案由】    清償債務
【裁判全文】
臺灣高雄地方法院民事判決              99年度簡上字第30號
上  訴  人
即  原  告  乙○○
訴訟代理人  楊岡儒律師
            黃金龍律師
上  一  人
複代理人    郭正鵬律師
訴訟代理人  丙○○
被上訴人即
被      告  甲○○
上列當事人間請求清償債務事件，上訴人對於民國98年10月21日
本院高雄簡易庭98年度雄簡字第2037號第一審簡易判決提起上訴
，經本院於民國99年5 月6 日言詞辯論終結，判決如下：
    主  文
原判決關於駁回上訴人後開第二項之訴部分及訴訟費用之裁判均
廢棄。
被上訴人應給付上訴人新臺幣參萬元，及自民國九十八年四月七
日起至清償日止，按年息百分之五計算之利息。
其餘上訴駁回。
第一、二審訴訟費用由被上訴人負擔五分之一，餘由上訴人負擔
。
    事實及理由
一、上訴人起訴主張：被上訴人以遭融資追繳及房貸需繳交為由
    ，於民國96年12月17日、18日、22日陸續向伊借款新臺幣（
    下同）100,000 元、35,000元、50,000元，合計借款185,00
    0 元。嗣於97年1 月間，伊另將台糖國泰假日花市（下稱國
    泰花市）攤位（下稱系爭攤位）盤讓與被上訴人，並約定盤
    讓費40,000元（內含保證金10,000元）。詎料，被上訴人僅
    以臺灣銀行及台新銀行轉帳償還55,000元借款，剩餘之借款
    及盤讓費用共170,000 元屢經催討，被上訴人拒不清償。為
    此，爰依借款及盤讓契約之法律關係，提起本件訴訟，並聲
    明：被上訴人應給付上訴人170,000 元及自支付命令送達之
    翌日即98年4 月7 日起至清償日止，按年息百分之5 計算之
    利息。
二、被上訴人則以：伊因臨時要補貨曾向上訴人借款55,000元，
    然已還清，伊雖於95年至97年間陸續投資股票及基金，然此
    乃個人理財，與本案無任何關聯，另就系爭攤位盤讓費兩造
    口頭約定為10,000元，伊已於花市交付與上訴人，上訴人方
    開立讓渡書與伊供簽立合約之用，伊並於該處擺攤多時，上
    訴人並無異議等語，資為抗辯。並聲明：上訴人之訴駁回。
三、原審經審理結果，駁回上訴人之全部請求，上訴人不服提起
    上訴，於本院補充陳述：證據法則並不以直接證據為主，如
    有間接證據得以證明待證事實存在，並無違背經驗法則，亦
    得為有利之證據。被上訴人向上訴人借款185,000 元時，曾
    告知借款用途為繳納融資追繳款及房貸，否則上訴人不可能
    不問任何原因即出借款項予被上訴人，而增加還款之風險，
    此乃人之常情。因此，對於借款用途之說明，正可以證明借
    貸事實之存在，苟此項借款用途之證明一一符合上訴人所陳
    ，已足間接證明系爭借款金額之交付，而有系爭借款之事實
    存在。依被上訴人於寶來證券高雄分公司帳戶之融資追繳明
    細顯示，上訴人在96年12月18日、96年12月19日有存入138,
    000 元沖銷融資保證金，與上訴人所陳被上訴人於96年12月
    17日借款100,000 元、96年12月18日借款35,000元，合計13
    5,000 元，兩者僅相差3,000 元，核屬相符。又依被上訴人
    於96年12月至97年1 月之陽信銀行房貸繳款紀錄，顯示被上
    訴人確實在97年1 月3 日繳納房貸本息各1,851 元及1,983
    元，合計10,134元，核與上訴人陳稱於96年12月22日所借予
    被上訴人50,000元有部分用予支付房貸乙情相符。依上開間
    接證據，即可證明被上訴人有向上訴人借款185,000 元之事
    實。另被上訴人抗辯兩造有約定盤讓費中之30,000元以於租
    期屆滿後有得續約並有盤讓之權利時，被上訴人始有給付義
    務之停止條件，並不實在，應由被上訴人負舉證責任等語。
    並聲明：(一)、原判決廢棄。(二)、被上訴人應給付上訴人170,
    000 元及自支付命令送達之翌日即98年4 月7 日起至清償日
    止，按年息百分之5 計算之利息。被上訴人則聲明：上訴駁
    回。
四、本件兩造不爭執事項及爭點：
(一)、不爭執事項：
 1、被上訴人曾償還55,000元借款予上訴人。
 2、上訴人原為國泰花市之臨時攤商，上訴人將其原國泰花市之
    系爭攤位盤讓與被上訴人，並於97年1 月27日簽立讓渡書與
    被上訴人，載明「本人乙○○即日起願將國泰假日花市攤位
    讓渡給甲○○。另由於本人將保證金壹萬元之收據遺失，今
    將保證金壹萬元轉讓給甲○○，特此說明。」，被上訴人持
    上開讓渡書與國泰花市攤位出租人即訴外人周金獅簽訂鳳山
    園藝休閒廣場國泰花市攤位營運管理合約（下稱系爭攤位營
    運管理合約），租期至97年9 月30日止。此有上開讓渡書及
    系爭攤位營運管理合約影本在卷可稽（見原審卷第50頁、第
    52頁）。
(二)、爭點：
 1、被上訴人是否尚餘130,000 元借款未償還予上訴人？
 2、上訴人將系爭攤位盤讓與被上訴人之盤讓費是否為40,000元
    ？被上訴人是否已給付盤讓費10,000元予上訴人？兩造是否
    約定系爭攤位租約屆期即97年9 月30日後，如被上訴人得續
    約並有盤讓系爭攤位之權利，被上訴人方須給付剩餘30,000
    元盤讓費？
五、茲就上開爭點，析述本院得心證之理由如下：
(一)、被上訴人是否尚餘130,000 元借款未償還予上訴人？
 1、按當事人主張有利於己之事實者，應就其事實有舉證責任，
    民事訴訟法第277 條定有明文；又主張法律關係存在之當事
    人，須就該法律關係發生所須具備之特別要件，負舉證責任
    ，而金錢借貸契約，為要物契約，應由貸與人就交付金錢之
    事實負舉證之責（最高法院89年2061號判決意旨參照）。上
    訴人主張被上訴人於96年12月17日、18日、22日陸續向其借
    款100,000 元、35,000元、50,000元，合計185,000 元，用
    以繳交融資追繳款及房貸，而現僅清償55,000元之借款等語
    ，然被上訴人除對借款55,000元並曾清償不爭執外，否認兩
    造間有其他之借款，則上訴人應就其與被上訴人間有借款13
    0, 000元乙事，負舉證之責。
 2、經查，上訴人始終未能提出如借據等相關借款證明資料以證
    明被上訴人另有向其借款130,000 元之事實，而上訴人雖提
    出（領）支保險箱現金條、郵政存簿儲金簿為證（見原審卷
    第97頁至第98頁），然該（領）支保險箱現金條乃上訴人所
    自行製作之提領款項紀錄，並非無利害關係之第三人所出具
    之證明文件，其所記載96年12月22日（領）支出金額50,000
    元是否屬實，自非無疑；另該郵局存簿僅能證明上訴人於96
    年12月17日、18日曾自郵局提款135,000 元，所提領之資金
    去向為何無從得知，據此均不能證明上訴人另有交付上訴人
    借款130,000 元之事實。再者，被上訴人曾於96年12月18日
    、19日存入138,000 元至其設於寶來證券高雄分公司之帳戶
    ，用以繳交融資追繳款項，並於96年12月、97年1 月繳納陽
    信銀行房貸10,134元，有卷附寶來證券股份有限公司99年1
    月27日（99）寶經高雄字第00777 號函所附被上訴人96年12
    月起至97年1 月間融資追繳明細及買賣進出日報表、陽信銀
    行99年1 月26日陽信左營字第990004號函所附房貸繳款紀錄
    可憑（見本院卷第54頁至第59頁），固堪認定被上訴人有於
    上開時間將資金用於繳交融資追繳款及房貸，惟縱佐以此情
    ，因二者金額並非相同，亦不能使本院達到被上訴人所持資
    金係來自於上訴人所交付之借款之心證。準此，僅憑上開（
    領）支保險箱現金條、郵政存簿儲金簿及寶來證券高雄分公
    司融資追繳明細、買賣進出日報表及陽信銀行房貸繳款紀錄
    等間接證據，尚無法據以推論證明上訴人另有借款130,000
    元予被上訴人之事實，則上訴人主張被上訴人尚有借款
    130,000 元未償，即難採信。
(二)、上訴人將系爭攤位盤讓與被上訴人之盤讓費是否為40,000元
    ？被上訴人是否已給付盤讓費10,000元予上訴人？兩造是否
    約定系爭攤位租約屆期即97年9 月30日後，如被上訴人得續
    約並有盤讓系爭攤位之權利，被上訴人方須給付剩餘30,000
    元盤讓費？
 1、上訴人主張其將原有國泰花市之系爭攤位以40,000元（內含
    保證金10,000元）盤讓與被上訴人，惟被上訴人抗辯兩造所
    約定之盤讓費僅為保證金10,000元等語。經查，被上訴人於
    臺灣高雄地方法院檢察署98年偵字第1320號案件98年1 月14
    日訊問中自承系爭攤位係其於97年2 月向上訴人以40,000元
    盤來的等語，有該次訊問筆錄可參（見該卷第22頁），堪認
    上訴人主張兩造約定以40,000元（內含保證金10,000元）盤
    讓系爭攤位，應屬實在，被上訴人前開所辯，自不足採。
 2、被上訴人抗辯保證金10,000元已給付予上訴人，並提出讓渡
    書1 紙為證，雖經上訴人否認，然該讓渡書上除載明欲將攤
    位讓渡與被上訴人之意旨外，額外記載「今將保證金壹萬元
    轉讓給被上訴人」，而兩造所稱之保證金，乃上訴人承租系
    爭攤位時所繳納與周金獅以供擔保租金給付之用，於租賃終
    止時即得自周金獅處取回，為兩造所不爭執。倘若被上訴人
    未給付10,000元與上訴人，上訴人自得於讓渡時就保證金予
    以保留，而由被上訴人自行向周金獅繳納後取回保證金，或
    由上訴人直接向周金獅申請退回，豈有在被上訴人未給付保
    證金10,000元之情況下將讓渡金載明一併讓與被上訴人之理
    ？故被上訴人抗辯已給付保證金10,000元與上訴人，堪信為
    真。
 3、另就讓渡費用中之30,000元之部分（即除保證金10,000元外
    之部分），被上訴人抗辯兩造協議若租約到期能繼續承租系
    爭攤位並有盤讓之權利，方須給付剩餘30,000元款項，因系
    爭攤位租約至97年9 月30日即到期，僅餘7 個月，且其已知
    台糖可能無法續租，故不可能以如此高價盤讓等語，並提出
    系爭攤位營運管理合約為證，然為上訴人所否認，被上訴人
    自應就兩造有約定系爭攤位租約屆期後，如被上訴人得續約
    並有盤讓系爭攤位之權利，方須給付剩餘30,000元盤讓費之
    有利事實，負舉證之責。經查，證人周金獅於原審到庭證稱
    ：當初簽訂管理合約書上有記載使用期限到97年9 月30日，
    因為到期後誰會標到並不清楚，所以沒有辦法保證能夠續約
    ，這是大家都知道的，後來10月份我標到後，就有跟攤商說
    不簽合約了，現在不能讓渡，攤位也都是臨時的，因為後來
    向台糖標到的地點與原地點不同，系爭攤位地點被台糖收回
    無法續租，是被上訴人一直拜託我，我再找其他地方給她做
    等語（見原審卷第111 頁至第112 頁），固堪認定系爭攤位
    盤讓予被上訴人時僅餘7 個月（實為8 月）之使用期限，能
    否續約而仍有盤讓之可能仍屬未定之性質，且實際上租約到
    期後系爭攤位地點遭台糖回收而無法繼續承租，被上訴人自
    亦無法取得續租後將系爭攤位盤讓之權利。惟除此之外，關
    於兩造是否有約定被上訴人得續約並有盤讓系爭攤位之權利
    ，方須給付剩餘30,000元盤讓費乙節，並未見被上訴人舉證
    以實其說，而證人周金獅上揭證詞，亦無此節無關，基於舉
    證責任分配原則，被上訴人自應受不利益之判斷，是被上訴
    人辯稱因到期後無法續租並有盤讓系爭攤位之權利，故基於
    兩造約定其無須給付剩餘盤讓費30,000元等語，自不足採。
六、綜上所述，上訴人本於盤讓契約之法律關係，請求被上訴人
    給付30,000元，及自支付命令送達翌日即98年4 月7 日起至
    清償日止，按年息百分之5 計算之利息，為有理由，應予准
    許，逾此範圍之請求，則屬無據，應予駁回。另上訴人基於
    借款之法律關係請求被上訴人給付130,000 元，為無理由，
    應予駁回。原審就上開應准許部分，為上訴人敗訴之判決，
    尚有未洽，上訴意旨求予廢棄改判，為有理由，爰由本院予
    以廢棄改判如主文第二項所示。至於上訴人之請求不應准許
    部分，原判決為上訴人敗訴之判決，經核於法並無不合，上
    訴意旨求予廢棄改判，為無理由，應駁回其上訴。
七、本件事證已臻明確，兩造其餘主張陳述及所提證據方法，經
    本院斟酌後認均不足以影響本判決結果，自無逐一詳予論駁
    之必要，併此敘明。
八、據上論結，本件上訴為一部有理由，一部無理由，依民事訴
    訟法第436 條之1 第3 項、第450 條、第449 條第1 項、第
    79條但書，判決如主文。
中    華    民    國    99    年    5     月    20    日
                  民事第六庭  審判長法  官  楊國祥
                                    法  官  陳明呈
                                    法  官  林書慧
正本係照原本作成。
本判決不得上訴。
中    華    民    國    99    年    5     月    20    日
                                書記官  史華齡

司法院資訊處製作；財團法人民間司法改革基金會備份。
